臺灣桃園地方法院民事判決　　　　　　　99年度訴字第1050號
原　　　告　葉麗珠
訴訟代理人　葉智幄律師
　　　　　　劉佳強律師
被　　　告　孫林碧英
訴訟代理人　楊志航律師
上列當事人間請求損害賠償事件，於民國100 年01月19日言詞辯
論終結，本院判決如下：
    主      文
被告應給付原告新台幣肆拾柒萬肆仟捌佰零捌元，及自民國九十
九年二月三日起至清償日止，按週年利率百分之五計算之利息。
原告其餘之訴駁回。
訴訟費用由被告負擔十分之九，餘由原告負擔。
本判決原告勝訴部分，得假執行。但若被告以新台幣肆拾柒萬肆
仟捌佰零捌元為原告供擔保後，得免假執行。
原告其餘假執行之聲請駁回。
    事實及理由
一、原告主張略以：
  (一)被告於民國98年09月15日下午04時40分許，駕駛車號GD-693
    1 號自用小客貨車，沿桃園縣蘆竹鄉○○村○○○路旁之產
    業道路由南往北方向行駛，行駛至海山西路與該產業道路口
    時，明知駕駛人駕駛車輛行經無號誌交岔路口，應減速慢行
    ，且應注意車前狀況，並採取必要之安全措施，而依當時天
    氣晴、日間自然光線、柏油道路、路面乾燥、無缺陷亦無障
    礙，視距良好，並無不能注意之情形，竟疏未注意，而與原
    告沿桃園縣蘆竹鄉○○村○○○路由西往東向行駛之車號NW
    2-006 號重型機車發生擦撞，致原告因而受有第1 腰椎骨折
    、右側第5 掌骨折、左橈股骨折、骨盆腔骨折、右膝前十字
    韌帶受傷等傷害，此有桃園地檢署98年度偵字第28360 號起
    訴書可憑。該案嗣經本院刑事庭以98年度桃交簡字第4292號
    刑事簡易判決以被告涉犯過失傷害罪而判處有期徒刑2 月，
    並諭知易科罰金之折算標準確定在案。
  (二)原告因上開車禍所受之損害如下：
  1.醫療費用部分（自付額）：原告因本次車禍受有前揭傷害，
    經送醫救治，支出醫療費用計新台幣（下同）12,763元。
  2.看護費用部分：142,800元
    依敏盛綜合醫院99年09月17日函文所述略以：原告住院期間
    ，由於多處骨折，且包含腰椎、右恥骨，兩手及右膝，無法
    自理生活，且需他人全日照顧；一般骨折之癒合時間約需6
    至8 週，但仍須視骨折移位及病患配合之程度而定。就此個
    案而言，須人照顧之時間約為2 至3 個月，前6 週須全日照
    顧，之後可視狀況改為半日照顧等語，可知原告生活顯無法
    自理而需母親黃美惠照料。又按親屬代為照顧被害人之起居
    ，固係基於親情，但親屬看護所付出之勞力並非不能評價為
    金錢，雖因二者身分關係而免除被害人之支付義務，惟此種
    基於身分關係之恩惠，自不能加惠於加害人。故原告得向被
    告請求142,800 元之看護費用【計算式：全日看護費用2,20
    0 元×42日(6週) ＋半日看護費用1,200 元×42日(6週) ＝
    142,800元】。
  3.勞動能力損失部分：527,108元
    原告經長庚醫院鑑定，並於99年12月02日函覆鑑定結果為評
    估勞動能力減損比例為13％【原證十一】。而我國法定退休
    年齡為65歲，原告於車禍事故發生時年齡為31歲7 個月，尚
    有33年05個月方屆退休年齡。故至原告退休時，至少受有相
    當於新台幣52萬7,108 元整之勞動能力損失，自得向被害人
    請求【計算式：17,280 元（行政院勞委會頒佈最低基本工
    資) ×12(月) ×19.5538(霍夫曼單利計算34年係數) ×13
    ％( 勞動能力損失) ＝527,108 元】。
  4.精神慰撫金部分：20萬元
    原告因本件車禍受有受有第1 腰椎骨折、右側第5 掌骨折、
    左橈股骨折、骨盆腔骨折、右膝前十字韌帶受傷等傷害。又
    骨折處雖已癒合，但脊椎已發生側彎及駝背變形之後遺症，
    外觀及自身觀感均受影響而自卑，另因骨盆腔骨折，恐影響
    其日後之生育與行動不便等情。為此，向被告請求精神慰撫
    金20萬元，以資慰藉。
  5.據上，原告所受損害金額共計882,671 元（醫療費12,763元
    ＋看護費142,800 元＋勞動能力減損527,108 元＋精神慰撫
    金20萬元）。
  (三)再者，本件車禍事故經台灣省桃園縣區車輛行車事故鑑定委
    員會認定：被告駕駛自小客貨車行經劃設有停標字之無號誌
    交岔路口，支線道車未暫停讓幹線道執行車先行為肇事主因
    ；原告無照駕駛重機車行經無號誌交岔路口，未減速慢行且
    未注意車前狀況為肇事次因。至被告雖稱：原告明知自己無
    駕照及應暫停讓右方車輛先行，仍騎乘重型機車而肇事，是
    原告就本件肇事應負主要之肇事責任等語，惟原告雖無照駕
    駛，然該無照駕駛行為僅係違反道路交通法規（此部分業經
    桃園縣政府警察局開立罰單），並無證據可證於通常情形下
    無照駕駛即會造成車禍事故之發生，即無照駕駛與本件車禍
    發生之結果間並無因果關係。故依前所述，被告就本件車禍
    事故應負較大責任（60％），據此，被告應賠償原告之金額
    為529,603 元（882,671 元×60％＝529,603 元）。至被告
    另稱：其所駕車輛因本件車禍而受有損害，就車損部分應予
    扣抵等語，惟被告迄未未提出任何車損單據以供核對，且原
    告就本件車禍事故應負擔責任比例已予扣除，是以被告前揭
    抗辯，洵屬無據。
  (四)爰依民法第184 條第1 項前段、第191 條之2 、第193 條第
    1 項、第195 條第1 項規定，請求被告賠償原告所受損害。
  (五)聲明：1.被告應給付原告529,603 元，及自起訴狀繕本送達
    之翌日起至清償日止，按週年利率5 ％計算之利息。2.願供
    擔保請准宣告假執行。
二、被告抗辯略以：
  (一)原告所稱：兩造於前揭時、地發生車禍，原告因而受有傷害
    ，被告並經本院刑事庭以98年度桃交簡字第4292號刑事簡易
    判決判處有期徒刑2 月，並諭知易科罰金之折算標準確定在
    案等情，被告固不爭執。惟查，被告沿桃園縣蘆竹鄉○○村
    ○○○路旁之產業道路由南往北方向行駛，於行駛至海山西
    路與產業道路口，將進入十字路口時，見原告由左方海山西
    路旁之產業道路由南往北之方向行駛，距離路口尚有30至40
    公尺，因原告進入十字路口還有一段距離，是以被告減速後
    繼續行進，並非原告所稱無注意車前之狀況。不料，被告已
    至十字路口時，原告本應減速避讓，然因車速過快停車不及
    而撞上被告，此從原告自稱：發現危險時距離被告約5 公尺
    左右（參被證1 即原告98年10月09日警訊筆錄），及被告車
    子係左前側身處遭原告擦撞（參被證2 即被告98年09月16日
    警訊筆錄），可見實係原告應注意前方路口之行車狀況，因
    被告之車已進入十字路口中間，原告應先讓右方被告之車先
    行，如責令被告停於路中間讓原告先行，反增危險。又按「
    汽車駕駛人，有下列情形之一者，處新臺幣六千元以上一萬
    二千元以下罰緩，並當場禁止其駕駛：一未領有駕駛執照駕
    駛小型車或機器腳踏車。」道路交通管理處罰條例第21條第
    1 項第1 款明文亦有明文。其立法目的本係為保護參與駕駛
    行為之公眾，依最高法院97年台上字第2095號、83年台上字
    第2944號判例要旨，均認未領駕駛執照而駕駛汽機車於道路
    上之行為，係違反民法第184 條第2 項所稱「保護他人之法
    律」之行為。據上，應認本件車禍顯係因原告之過失所致，
    被告並無何故意過失。又縱認被告或有過失（假設語，非自
    認），惟原告既明知無照駕駛與應暫停讓右方車輛先行，卻
    仍騎乘重型機車而肇事，是原告顯有過失，並應就此次事件
    負主要之肇事責任。
  (二)另就原告各項請求分述如下：
  1.對於原告主張因車禍支出醫療費用12,763元一節，被告不爭
    執。
  2.看護費用部分：
    原告主張：因本件車禍受傷，需他人照顧3 個月，前6 週需
    全日看顧（以每日2,200 元計算），之後6 週為半日看護（
    以每半日1,200 元計算），故請求看護費142,800 元等語，
    惟根據中台灣看護中心之全日照顧一日1,200 元及公益法人
    臺中市居服照顧合作社之12小時一日950 元之收費標準計算
    （被證4 ），原告得請求之看護費應為90,300元（計算式：
    全日看護費1,200 元×42日(6週) ＋半日看護費950 ×42日
     (6 週) ＝90,300元】，始屬合理。
  3.工作損失及勞動能力減損部分：
    原告請求工作損失及勞動能力減損部分，並未提出相關工作
    資料，且其於99年1 月27日所具狀刑事附帶民事起訴狀稱其
    擔任工廠之「女工」，但於99年9 月1 日於本院審理時又自
    稱：「本來是在幫我先生，我先生從事燒電銲的工作，…我
    車禍後就沒辦法再幫忙…」等語。按原告就自己的工作內容
    說明竟有如此大的差別，且至今無法提出證明，足可確認原
    告本無工作，無工作其勞動能力減損之問題，亦無可請求損
    害賠償。
  4.精神慰撫金部分：
    依前所述，被告並無過失，縱認被告有過失，惟被告目前無
    工作，為家庭主婦（照顧孫子女），家庭經濟主要來源為先
    生，生活困苦，學歷為國小未畢業，故原告請求20萬元之精
    神慰撫金，尚嫌過高，請求法院酌減之。
  (三)答辯聲明：原告之訴駁回。如受不利判決，願供擔保請准免
    予假執行。
四、本院之判斷：
  (一)查被告於98年09月15日下午04時40分許，駕駛車號GD-6931
    號自用小客貨車，沿桃園縣蘆竹鄉○○村○○○路旁之產業
    道路由南往北方向行駛，行該路段與產業道路交岔路口時，
    本應注意駕駛人駕駛汽車，應遵守道路交通標誌、標線、號
    誌之指示，且行駛至無號誌之交岔路口，支線道應暫停讓幹
    線道車先行，而依當時天候、路況情形皆良好，並無不能注
    意之情事，竟疏未注意依其所行道路上劃設「停」字標線，
    應暫停讓幹線道車先行，即貿然前行，適原告無照騎駛車號
    NW2-006 號重型機車，沿海山西路由西往東（幹線道）方向
    行駛，亦行經該交岔路口時，因未減速慢行且未注意車前狀
    況，閃避不及，與被告駕駛之上開小客貨車發生擦撞，致原
    告人車倒地，因而受有第1 腰椎骨折、右側第5 掌骨折、左
    橈股骨折、骨盆腔骨折、右膝前十字韌帶受傷等傷害；桃園
    地檢署檢察官調查後，認被告涉犯過失傷害罪嫌而依98年度
    偵字第28360 號予以起訴，該案嗣經本院刑事庭以98年度桃
    交簡字第4292號刑事簡易判決判處被告有期徒刑2 月，並諭
    知易科罰金之折算標準確定在案；以上事實業經本院依職權
    調閱本院98年度桃交簡字第4292號刑事案件全卷查核無誤，
    足信屬實。
  (二)被告雖抗辯稱其無過失等語，惟查，按駕駛人駕駛汽車，應
    遵守道路交通標誌、標線、號誌之指示，又汽車行至無號誌
    或號誌故障而無交通指揮人員指揮之交岔路口，支線道車應
    暫停讓幹線道車先行，道路交通安全規則第90條前段、第10
    2 條第1 項第2 款前段分別定有明文；復按「停」標字，用
    以指示車輛至此必須停車再開，設於停止線將近之處，道路
    交通標誌標線號誌設置規則第177 條亦有明文。查被告所行
    駛之上開產業道路往濱海路方向與海山西路路口，地面劃設
    有白色「停止線」及「停」標字，此有道路交通事故現場圖
    及該交岔路口現場照片1 張在卷可稽，故上開路段係支線道
    ，而原告所騎駛之海山西路係幹線道，洵堪認定。次按道路
    交通管理處罰條例及道路交通規則有關「讓車」之規定，旨
    在確認行車順序及劃分道路路權，以維護交通往來之安全。
    故所謂「讓」，當指車輛駕駛人必須將車輛暫停，待有路權
    之他車輛駕駛人通過，安全無虞時，始能再繼續通行之謂。
    以此解釋交岔路口支線道車應讓幹線道車先行規定之旨，支
    線道車在遇前方交岔路口時，除應先暫停於同車道與交岔路
    口最靠近同向車道之垂直線（停止線）後方，讓幹線道車先
    行通過外，在駛進路口跨越幹線道之過程中，也須隨時注意
    幹線道之車況，作停讓之準備。被告駕駛上開自用小客貨車
    自應注意上述道路交通安全之規定，且依刑案卷內道路交通
    事故調查報告表(一)、(二)所示，當時天候、路況情形皆良好，
    並無不能注意之情形，竟疏未注意，以致肇事，故被告之行
    為自有過失；且台灣省桃園縣區車輛行車事故鑑定委員會亦
    同此認定（見本院刑事案卷第11至13頁之鑑定意見書，其鑑
    定結果略以：被告駕駛自小客貨車行經劃設有停標字之無號
    誌交岔路口，支線道車未暫停讓幹線道執行車先行為肇事主
    因；原告無照駕駛重機車行經無號誌交岔路口，未減速慢行
    且未注意車前狀況為肇事次因）。是被告前揭所辯，不足憑
    採。
  (三)按因故意或過失，不法侵害他人之權利者，負損害賠償責任
    。汽車、機車或其他非依軌道行駛之動力車輛，在使用中加
    損害於他人者，駕駛人應賠償因此所生之損害。又不法侵害
    他人之身體或健康者，對於被害人因此喪失或減少勞動能力
    或增加生活上之需要時，應負損害賠償責任。不法侵害他人
    之身體、健康、名譽、自由、信用、隱私、貞操，或不法侵
    害其他人格法益而情節重大者，被害人雖非財產上之損害，
    亦得請求賠償相當之金額。以上為民法第184 條第1 項前段
    、第191 條之2 前段、第193 條第1 項、第195 條第1 項前
    段所分別明定。如前所述，被告既有上開駕車過失行為致原
    告受傷之事實，且被告之過失行為與原告所受之傷害間確具
    有相當因果關係，是原告自得請求被告負損害賠償責任。
  (四)茲就原告實際所受之損害數額，論述如下：
  1.醫藥費：
    原告主張：因本次車禍受傷支出醫療費用（自付額）12,763
     元一節，為被告所不爭執，故原告此部分請求即屬有據。
  2.看護費用部分：
    原告主張：因本件車禍受傷，需他人照顧3 個月，前6 週需
    全日看顧（以每日2,200 元計算），之後6 週為半日看護（
    以每半日1,200 元計算），故請求看護費142,800 元等語，
    業據被告否認，並以前詞置辯。經查：
    (1)據敏盛綜合醫院於99年09月17日函覆本院略以：原告係於
      98年09月15日急診住院，至99年09月26日出院；原告住院
      期間，由於多處骨折，且包含腰椎、右恥骨，兩手及右膝
      ，故無法自理生活，且需他人全日照顧；一般骨折之癒合
      時間約需6 至8 週，但仍須視骨折移位及病患配合之程度
      而定；就此個案而言，須人照顧之時間約為2 至3 個月，
      前6 週須全日照顧，之後可視狀況改為半日照顧。…原告
      最後一次於98年12月11日至該院門診看診，當時之病歷記
      載骨折處逐漸有骨頭生成，且於手部及膝蓋並無疼痛，至
      於目前恢復情形及有無後遺症，因病人未再回診，故無法
      回覆；此外，看護收費方式，為全日看護每天2,200 元，
      半日看護每天1,200元等語（見本院卷第33至34頁）。
    (2)次查，原告於99年01月27日提起本件訴訟時（參其刑事附
      帶民事起訴狀上之本院收文日期戳記），其請求之看護費
      用金額為18,900元，並敘其理由略以：原告因本件車禍受
      傷，住院治療9 日，因住院期間行動不便，均仰賴母親黃
      美惠照料，故自98年09月15日至98年03月23日住院期間，
      以每日看護費用2,100 元計算，請求看護費用共計18,900
      元等語（見原告之刑事附帶民事起訴狀第4 頁），由此可
      知，原告於起訴時僅主張「住院期間」由母親全日看護。
      另參酌前開敏盛綜合醫院回函所稱：原告最後一次於98年
      12月11日（距車禍發生日約3 個月）至該院門診看診，當
      時之病歷記載骨折處逐漸有骨頭生成，且於手部及膝蓋並
      無疼痛，之後原告未再回診等情，應認原告依其傷勢，實
      際上需要他人看護之期間為2 個月（60天），其中前6 週
      （42天）需他人全日看護，其後18天則需半日看護。至於
      在車禍發生60天以後，應認原告已可自理日常生活。
    (3)據上，原告得請求之看護費，應以114,000 元（2,200 元
      ×42天＋1,200 ×18天＝114,000 元）為有理由，逾此範
      圍之請求，則屬無據，不應准許。
  3.勞動能力損失部分：
    原告主張：其因本件車禍受傷導致勞動能力減損13％，依其
    於事故發生時為31歲7 個月，尚有33年05個月方屆65歲之法
    定退休年齡。故以行政院勞委會頒佈之最低基本工資每月17
    ,280元，算至原告65歲退休時，依霍夫曼單利計算，總計原
    告受有相當於527, 108元之勞動能力損失等語，業據被告否
    認，並以前詞置辯。經查：
    (1)敏盛綜合醫院於99年09月17日回覆本院之函文另略以：一
      般骨折癒合之時間約為6 至8 週，但要達到可以負重，至
      少需時3 個月；原告主要之傷病為腰椎第一節粉碎性骨折
      ，故需使用背架協助治療；而右側薦骨、恥骨骨折及右膝
      骨折部分，病人需臥床休息且不宜行走及負重，期間約2
      至3 個月；而右側第五掌股及左側遠端橈股骨折部分，需
      先以石膏或副木固定約6 週，之後應可行未負重之活動（
      如打字或寫字，但速度會較慢），至於搬書或較重之活動
      ，仍須等傷後約3 個月，請以此評估可能影響之工作比例
      等語（見本院卷第34頁）。
    (2)另經本院向長庚醫院函詢原告之勞動能力減損情形，據該
      院於99年09月20日函覆略稱：原告係於98年12月07日、99
      年03月01日及08月16日至該院門診就醫，醫師診視後為第
      一腰椎爆裂性骨折，依99年08月16日病患最後一次回診狀
      況及X 光診斷研判，骨折處已癒合，但脊椎有側彎及駝背
      變形，故醫學上完全復原之機率極低，若無特殊變化，目
      前不建議手術治療；另病患病情是否影響或達勞動能力減
      損狀況，建議宜由職業醫學科專科醫師進行鑑定等語（見
      本院卷第45頁）；嗣經本院囑託長庚醫院對原告之勞動能
      力減損狀況進行鑑定，據該院99年12月02日函覆稱：原告
      於99年10月27日、11月03日及11月17日至該院職業醫學科
      門診鑑定，經臨床問診、參閱病患病歷及施行理學檢查、
      神經傳導檢查，並依據相關檢查結果評估病患殘存下背痛
      及右膝不適等症狀，再佐以美國醫學會障害評估指南（
      2008年第6 版）之評核標準，加以綜合病患受傷部位、將
      來賺錢能力、工作性質及年齡予以調整鑑定後，其勞動能
      力減損13％等語（見本院卷第57至58頁）。
    (3)原告於本院審理時主張略以：我先生從事燒電焊的工作，
      我本來是幫忙先生處理工人記帳、薪資等事，車禍後沒有
      辦法再幫忙，以最低工資每月17,280元為請求金額之計算
      基準等語（見本院99年09月01日言詞辯論筆錄）。至原告
      於起訴時雖稱其原於工廠擔任女工等語（見原告之刑事附
      帶民事起訴狀第3 頁），惟不論原告之何項主張為真，原
      告既於車禍前本有健全身體而具工作能力，現因本件車禍
      受傷始導致身體部分骨折而受永久性傷害，並減損其工作
      能力13％，是應認原告以最低工資每月17,280元作為勞動
      能力減損之計算基準，尚屬有據，堪予採信。
    (4)查原告係66年02月12日生（見警訊筆錄之人別資料），於
      車禍當時為32歲又7 個月，距離法定退休年齡65歲尚有32
      年又5 個月（即389 個月），以最低基本工資每月17,280
      元，及原告之工作能力減損13％，其每月之工作損失為2,
      246 元（17,280元×13％），據此，原告所得請求之工作
      收入損失，依霍夫曼計算法扣除中間利息後，應為520,05
      6 元【以月別5/12% 複式霍夫曼計算法（第一個月不扣除
      中間利息），計算式：[2246*231.00000000（此為389 月
      之霍夫曼係數）]=520056（小數點以下四捨五入）】。至
      逾此數額之請求，則屬無據。
  4.精神慰撫金部分：
    原告因本件車禍受有傷害，已如前述，其精神上自受有痛苦
    ，審酌兩造之身分、地位、經濟狀況（被告為家庭主婦，原
    告之職業則如前述；至兩造之財產狀況，則詳見本院依職權
    調閱之稅務電子閘門財產所得調件明細）及原告所受傷勢、
    車禍發生情節等一切情狀，因認原告請求之慰撫金以16萬元
    為適當，逾此數額之部分，則屬過高。
  5.據上，原告因本件車禍所受之損害金額合計806,819 元（12
    ,763元＋114,000 元＋520,056 元＋16萬元）。
  (四)按「損害之發生或擴大，被害人與有過失者，法院得減輕賠
    償金額，或免除之」，民法第217 條條第1 項定有明文。如
    前所述，本件車禍發生當時，被告駕駛自小客貨車行經劃設
    有停標字之無號誌交岔路口，支線道車未暫停讓幹線道執行
    車先行為肇事主因；原告無照駕駛重機車行經無號誌交岔路
    口，未減速慢行且未注意車前狀況為肇事次因，是本院認原
    告、被告之過失責任比例為40％、60％，則依前開過失相抵
    之規定，爰予減輕被告之賠償責任，從而原告所受損害之金
    額應僅由被告負擔60％，始屬適當。
  (五)再者，原告於車禍後已領得強制汽車責任保險理賠金9,283
    元一節，為兩造所不爭執，足信為真。依強制汽車責任保險
    法第32條規定：「保險人依本法規定給付之保險金，視為加
    害人或被保險人損害賠償金額之一部分；加害人或被保險人
    受賠償請求時，得扣除之」，原告既已自強制汽車責任保險
    之保險人領得前開理賠金，從而其得向被告請求之賠償金額
    中，自應依法扣除前開理賠金額。
  (六)綜上所述，原告基於侵權行為之相關規定，請求被告賠償給
    付474,808 元（806,819 元×60％－9,283 元＝474,808 元
    ），及自起訴狀繕本送達之翌日即99年02月03日（見附民卷
    第13頁）起至清償日止，按週年利率5 ％計算之法定遲延利
    息一節，為有理由，應予准許，至逾此數額之請求，為無理
    由，應予駁回。
五、末按，所命給付之金額或價額未逾50萬元之判決，法院應依
    職權宣告假執行，民事訴訟法第389 條第1 項第5 款定有明
    文。查本件原告勝訴部分，所命被告給付之金額未逾50萬元
    ，是以應依職權為假執行之宣告，雖原告亦陳明願供擔保請
    求准為假執行之宣告，應僅有促請法院注意之性質，無庸另
    為准駁。而被告就原告勝訴部分另陳明願供擔保聲請免為假
    執行，經核要無不合，爰酌定相當金額准許之。至原告敗訴
    部分，其假執行之聲請，因訴之駁回而失所附麗，應併予駁
    回。
六、結論：本件原告之訴為一部有理由，一部無理由，依民事訴
    訟法第79條、第389 條第1 項第5 款、第392 條第2 項，判
    決如主文。
中    華    民    國    100   年    2     月    18    日
                        民事第三庭    法  官  周玉
以上正本係照原本作成
如對本判決上訴，須於判決送達後20日內向本院提出上訴狀。如
委任律師提起上訴者，應一併繳納上訴審裁判費。
中    華    民    國    100   年    2     月    22    日
                                      書記官  楊郁馨